【裁判字號】    98,台上,7987
【裁判日期】    981231
【裁判案由】    違反毒品危害防制條例
【裁判全文】
最高法院刑事判決            九十八年度台上字第七九八七號
上  訴  人  甲○○
            乙○○
上列上訴人等因違反毒品危害防制條例案件，不服台灣高等法院
台南分院中華民國九十六年七月三十一日第二審更審判決（九十
六年度上更(一)字第一三二號，起訴案號：台灣雲林地方法院檢察
署九十三年度偵字第三０七一、三二五三、三四一五、四二二七
、四三０三號），提起上訴，本院判決如下：
    主  文
原判決撤銷，發回台灣高等法院台南分院。
    理  由
本件原判決撤銷第一審關於上訴人甲○○販賣第一級毒品及上訴
人乙○○部分之科刑判決，改判均論甲○○、乙○○（下稱上訴
人等二人）以共同連續販賣第一級毒品罪，甲○○處有期徒刑拾
壹年；乙○○處有期徒刑柒年月；及均為相關從刑之宣告。固
非無見。
惟按：（一）毒品施用者所稱其向某人買受毒品之指證，尚不得
作為有罪判決之唯一證據，仍須調查其他必要之證據，以察其是
否與事實相符。良以毒品買受者之指證，依上訴人等二人行為時
法，即民國九十二年七月九日修正公布（九十三年一月九日施行
）毒品危害防制條例第十七條之規定，供出毒品來源而破獲者，
得減輕其刑，是其憑信性於通常一般人已有所懷疑，為防範施用
毒品者作利己損人之不實供述，以邀上開減輕其刑之寬典，縱自
形式上觀察，並無瑕疵，仍須以其他補強證據擔保該項供述之真
實性，始得作為判斷之依據。所謂必要之補強證據，固不以證明
販賣毒品犯罪構成要件之全部事實為必要，但以與施用毒品者關
於相關毒品交易之指證具有相當程度之關聯性，經與施用者之指
證綜合判斷，已達於通常一般人均不致有所懷疑，而得確信施用
者之指證為真實者，始足當之。原判決關於認定：於九十三年五
月底某日起，至同年六月初某日止，王憲祥、王武雄為合資購買
第一級毒品海洛因施用，乃由王武雄撥打電話予甲○○，雙方約
定後，甲○○連續三次持海洛因前往位於雲林縣口湖鄉○○村○
○街一０一號附近之土地公廟，以每次一小包，每包新台幣（下
同）五百元之價格，連續販賣海洛因予王憲祥三次，販賣得款合
計一千五百元之事實（即原判決事實欄〈下稱事實欄〉一之(一)、
１部分），係以證人即購毒者王憲祥於第一審之證言，及扣案甲
○○使用之0000000000號行動電話一支為論據（見原
判決第九、一二頁）。然甲○○堅決否認有被訴該部分犯行，而
原判決認定前揭事實，除依憑毒品施用者王憲祥之證述外，雖另
扣得甲○○使用之0000000000號行動電話一支，惟卷
內並無該電話之通訊監察譯文或通聯紀錄等資料，自仍不足逕採
為補強證據，資以擔保該項供述之真實性。卷查王憲祥於第一審
證稱：「（海洛因都是你自己施用？）我和朋友一起買，一起施
用，朋友是我堂兄武雄，我們一起出錢。」等語（見第一審卷(二)
第二九０頁背面、第二九一頁正面）。如果無訛，王武雄之人別
資料業已特定、明確，此部分待證事實應得經由傳訊證人王武雄
加以究明，且攸關甲○○被訴此部分販賣第一級毒品罪之成立與
否，自有詳加調查、釐清之必要。原審未予調查其他證據，並說
明其如何足資補強王憲祥陳述之真實性，而使上訴人此部分被訴
之犯罪事實獲得確信之理由，即為甲○○該部分有罪之判決，難
認符合採證法則，且有證據調查未盡及判決不備理由之違法。（
二）判決所憑之證據及其說明之理由，均須與卷內之證據資料相
適合，否則即有證據上理由矛盾之違法。又客觀上為法院認定事
實及適用法律基礎之證據，雖已調查而其內容尚未明瞭者，即與
未經調查無異，如遽行判決，仍屬應於審判期日調查之證據而未
予調查之違法。原判決認定：(1)於九十三年六、七月間某日，綽
號「阿洪」之人（下稱「阿洪」）欲購買海洛因施用，由其撥打
甲○○使用之0000000000號行動電話，雙方約定後，
在雲林縣口湖鄉甲○○住處門口，由甲○○以每包五百元之代價
，販賣海洛因一小包予「阿洪」，並收取價款五百元（即事實欄
一之(一)、２部分）；(2)上訴人等二人共同基於販賣海洛因之犯意
聯絡，於九十三年六、七月間某日，「阿洪」欲購買海洛因施用
，由其撥打甲○○之前揭門號行動電話，雙方約定後，「阿洪」
與楊樹林同至甲○○住處門口，由「阿洪」出面買受，甲○○則
推由乙○○攜帶海洛因一小包，以每小包五百元之代價，販賣海
洛因一小包予「阿洪」，並收取價款五百元（即事實欄一之(三)、
１部分）等事實，均係依憑證人楊樹林於第一審之證言為其論據
（見原判決第八、九頁，理由乙、壹、二之(一)）。就起訴書所未
記載之前揭部分，認與起訴事實有裁判上一罪之關係，為起訴效
力所及，而併予審判。然查上訴人等二人始終否認有各該部分犯
行，卷查楊樹林於第一審關於證述：「……（在檢察官那邊，又
說你有去過他家二次，去他家的目的為何？）之前和朋友去的，
是朋友要拿（毒品），我陪他去，後來朋友有拿給我用。」、「
（是否『阿洪』？）是的」、「（這樣有幾次，就是『阿洪』去
他〈指甲○○〉家裡買，『阿洪』拿給你用，這樣有幾次？）二
次」、「（這次〈指前揭(2)由乙○○交付的那次〉『阿洪』他買
多少錢？）五百（元）」、「（『阿洪』他如何聯絡？）打電話
」「（兩次都五百〈元〉？）忘記了」「（『阿洪』的本名是否
知道？）忘記了」、「（住何地方？）住我們那邊蕃薯厝」、「
（如何認識他的？）朋友，從村莊認識的」、「（為何不知道他
的名字？）不知道，只知道叫『阿洪』」、「（兩次與他一起去
買〈毒品〉都是他出錢？）是的，我沒有出錢。」各語（見第一
審卷(二)第二一０頁背面至第二一二頁背面、第二一六頁正、背面
）。如果屬實，楊樹林證述兩次購買毒品其均一同前往，而就購
買毒品之價格其僅明確證陳前揭(2)該次是五百元，另一次其已忘
記等情。則原判決認定前揭(1)部分係「阿洪」單獨前往購買，及
兩次購買毒品交易價格均係五百元等事實，與所採楊樹林之前揭
證言，不相適合，已有證據上理由矛盾之違誤。又楊樹林縱不知
「阿洪」之真實姓名，然依其所述既能先後二次一同前往購買毒
品，而購買毒品係犯罪行為，如非熟識並有相當交情之人，當無
隨意讓人知悉，並一同前往之理。況二次購毒，楊樹林均不須負
擔分文，而能分得毒品，足見其二人交情匪淺；楊樹林亦已指明
「阿洪」係住雲林縣水林鄉蕃薯村蕃薯厝之村莊（見第一審卷(二)
第二０六頁所載楊樹林之住所，「阿洪」與楊樹林同村），似知
悉「阿洪」之住處。因是否確有「阿洪」其人，與楊樹林證言之
憑信性甚有關係，而該事實尚非不能調查究明。乃原審未予詳察
慎斷，遽行判決，併有調查未盡及理由欠備之違法。上訴意旨執
以指摘，非無理由，且按第三審法院應以第二審判決所確認之事
實為判決基礎，刑事訴訟法第三百九十四條第一項前段定有明文
。原判決上述之違背法令，影響於事實之確定，本院無可據以為
裁判，應認仍有撤銷發回更審之原因。至原判決不另為無罪諭知
部分，基於審判不可分之原則，併予發回，附此敘明。
據上論結，應依刑事訴訟法第三百九十七條、第四百零一條，判
決如主文。
中    華    民    國  九十八  年   十二   月  三十一  日
                      最高法院刑事第九庭
                          審判長法官  邵  燕  玲
                                法官  李  伯  道
                                法官  孫  增  同
                                法官  李  英  勇
                                法官  林  勤  純
      本件正本證明與原本無異
                                      書  記  官
中    華    民    國  九十九  年    一    月    五    日
                                                Ａ

司法院資訊處製作；財團法人民間司法改革基金會備份。
